臺灣高等法院刑事判決
111年度原上訴字第47號
上  訴  人  臺灣新北地方檢察署檢察官
上  訴  人  
即  被  告  高聖亞



選任辯護人  吳讚鵬律師（法扶律師）
被      告  陳昱穎




上列上訴人等因被告等犯詐欺等案件，不服臺灣新北地方法院10
8年度原訴字第46號、108年度訴字第1132號，中華民國110年10
月13日第一審判決（起訴案號：臺灣新北地方檢察署108年度少
連偵字第156號、107年度偵字第34077號、108年度偵字第3362號
），提起上訴，本院判決如下：
    主  文
上訴駁回。
    事實及理由
壹、被告甲○○部分
一、審理範圍：
    按刑事訴訟法第348條於民國110年6月16日修正公布、同年
    月18日施行，修正前規定：「上訴得對於判決之一部為之；
    未聲明為一部者，視為全部上訴（第1項）。對於判決之一
    部上訴者，其有關係之部分，視為亦已上訴（第2項）。」
    修正後則規定：「上訴得對於判決之一部為之（第1項）。
    對於判決之一部上訴者，其有關係之部分，視為亦已上訴。
    但有關係之部分為無罪、免訴或不受理者，不在此限（第2
    項）。上訴得明示僅就判決之刑、沒收或保安處分一部為之
    （第3項）。」惟依同日修正公布、施行之刑事訴訟法施行
    法第7條之13規定「中華民國110年5月31日修正通過之刑事
    訴訟法施行前，已繫屬於各級法院之案件，於施行後仍適用
    修正前刑事訴訟法第348條規定；已終結或已繫屬於各級法
    院而未終結之案件，於施行後提起再審或非常上訴者，亦同
    。」。經查，本件原審判決後，檢察官僅就被告乙○○無罪部
    分提起上訴，並未就被告甲○○部分提起上訴，此有臺灣新北
    地方檢察署110年度上字第291號檢察官上訴書1份在卷足憑(
    本院卷第57頁至第60頁)，僅被告甲○○不服原審判決提起上
    訴，而於上開規定修正通過施行後之111年3月24日繫屬於本
    院，被告甲○○於上訴理由狀內載明請求法院從輕量刑(本院
    卷第63頁)，而被告甲○○於111年7月7日審理時均陳明:「我
    都承認犯罪，僅針對量刑上訴」等語，其選任辯護人亦為相
    同陳述，故依刑事訴訟法施行法第7條之13規定及最高法院1
    10年度台上字第5375號號判決意旨，本案就被告甲○○上訴之
    效力及其範圍應依修正後刑事訴訟法第348條第3項規定以為
    判斷，而僅限於原判決關於被告甲○○所判處之宣告刑，不及
    於其犯罪事實、所犯法條（罪名）及沒收與否之認定部分。
二、被告甲○○所為本案犯罪事實、所犯法條（罪名）部分，非屬
    本院審理範圍，業如前述，惟本案既屬有罪判決，依法有其
    應記載事項，且量刑係以原判決所認定之犯罪事實及論罪等
    為據，故就本案犯罪事實、所犯法條（罪名）部分之記載均
    引用第一審判決書所記載之事實、證據及理由（如附件）。
三、科刑說明
　  原審認定被告甲○○所為，係犯刑法第339條之4第1項第2款3
    人以上共同詐欺取財罪及第339條之2第1項之非法由自動付
    款設備取財罪。被告甲○○所犯上開二罪係屬一行為觸犯數罪
    名，應依刑法第55條規定從一重論以3人以上共同詐欺取財
    罪。
四、上訴駁回之說明
　㈠被告甲○○上訴意旨略以：被告甲○○於原審業已坦承全部犯行
    ，並交代事實經過，犯後態度良好，而相較於同案被告陳勇
    勳尚涉犯洗錢防制法第14條第1項之一般洗錢罪，且於原審
    審理時否認犯罪，而同案被告游家麒則有收受犯罪所得新臺
    幣1,000元，然被告甲○○卻量處與同案被告陳勇勳相同之有
    期徒刑1年6月，亦較量處有期徒刑1年4月之游家麒為重，量
    刑顯不相當，為此請鈞院審酌上情，並依刑法第59條規定酌
    減其刑等語。
　㈡按刑法第59條規定，犯罪之情狀顯可憫恕，認科以最低度刑
    仍嫌過重者，得酌量減輕其刑。考其立法理由：科刑時原即
    應依第57條規定審酌一切情狀，尤應注意該條各款所列事項
    ，以為量刑標準，本條所謂「犯罪之情狀可憫恕」，自係指
    裁判者審酌第57條各款所列事項以及其他一切與犯罪有關之
    情狀之結果，認其犯罪足堪憫恕者而言，即必於審酌一切之
    犯罪情狀，在客觀上顯然足以引起一般同情，認為縱予宣告
    法定最低刑度猶嫌過重者，始有其適用。被告所犯加重詐欺
    取財罪，其法定刑為1年以上7年以下有期徒刑，得併科100
    萬元以下罰金，而參諸刑法第339條之4第2款立法理由明白
    揭示多人共同行使詐術手段，易使被害人陷於錯誤，其主觀
    惡性較單一個人行使詐術為重，有加重處罰之必要。被告於
    本院準備程序時自陳國中畢業之智識程度，並非無學識能力
    之人，且其負責派卡之工作，亦即負責將提款卡交付予車手
    ，其所分擔之角色已非底層之人員，而係相當於車手頭、接
    近集團核心之成員，是難認其犯本案有何特殊之原因與環境
    等等，而在客觀上足以引起一般同情，縱予宣告法定低度刑
    期尤嫌過重之情。被告甲○○上訴請求依刑法第59條酌減其刑
    ，尚難憑採。
　㈢按刑事審判旨在實現刑罰權之分配的正義，故法院對有罪被
    告之科刑，應符合罪刑相當之原則，使輕重得宜，罰當其罪
    ，以契合社會之法律感情，此所以刑法第57條明定科刑時應
    審酌一切情狀，尤應注意該條所列10款事項以為科刑輕重之
    標準，俾使法院就個案之量刑，能斟酌至當。而量刑輕重係
    屬事實審法院得依職權自由裁量之事項，苟已斟酌刑法第57
    條各款所列情狀而未逾越法定刑度，不得遽指為違法，最高
    法院72年度台上字第6696號判決先例可資參照。本件原審關
    於科刑之部分，業已以行為人之責任為基礎，爰審酌被告甲
    ○○正值壯年，身心狀況健全，不思以合法途徑賺取錢財，竟
    參與詐欺集團以詐騙財物之方式獲取不法利益，貪圖不勞而
    獲，價值觀念顯有偏差，並造成告訴人丙○○財物損失，其行
    為實值非難，惟念及被告甲○○坦承其犯行，惟尚未與告訴人
    丙○○達成調解並賠償損害以及被告於本案詐欺集團之分工；
    被告甲○○自承高中肄業之智識程度、入監前從事洗車場工作
    ，月收入約2 萬6 千元，自己住，無需扶養他人之家庭經濟
    生活狀況（見原審原訴字卷一第119 頁）等一切情狀，量處
    有期徒刑1年6月尚屬恰當，難認有何違誤之處。被告雖以前
    詞提起上訴，雖原審雖認其非核心成員，然其於集團之角色
    、分擔之犯罪情節實與同遭為警查獲之受其指示的同案共犯
    陳勇勳、游家麒等需冒風險現身提款機負責提領之車手有別
    ，顯非底層成員，是被告執此提起上訴再請求從輕量刑，既
    無其他所憑，自難認為有理由。
貳、被告乙○○部分
一、被告乙○○部分，經本院審理後，認原審以檢察官所舉之證人
    所為之證述不足以證明於本案發生之際被告乙○○確已加入該
    詐欺集團，而就被告乙○○被訴三人以上冒用公務員名義詐欺
    取財罪及非法由自動付款設備取財之犯行為無罪之諭知，認
    事用法，均無違誤，爰引用原審判決之理由及證據(詳如附
    件)。
二、檢察官上訴意旨略以:依同案被告陳勇勳於警詢中供稱，伊
    係在107年7月經由綽號小達之人介紹加入本案詐欺集團，本
    案提款車手綽號阿繹之人提完贓款即交予綽號小達之人，甲
    ○○即為綽號小達之人，伊之前將贓款上繳之際，有看過來收
    錢的就是乙○○等語，而同案被告甲○○於偵查中亦稱:乙○○在
    集團內也是收錢，伊係跟乙○○一起出門，伊收完錢之後會交
    給乙○○，伊剛加入詐欺集團時是跟著乙○○做，是後來乙○○退
    出，伊才接手乙○○手上的卡片及工作機等語明確，而證人劉
    宗福於原審審理時亦證稱:107年9月加入詐欺集團時，伊將
    提領款項上繳時，有見過乙○○，當時陳勇勳也在場，固可認
    定被告於107年9月中旬時，仍擔任本案詐欺集團收水之工作
    ，是原審判決認被告並未參與107年9月初本案犯行，實有未
    洽，為此提起上訴等語。
三、經查:
　㈠同案被告陳勇勳固證稱其於107年7月底加入該詐欺集團後，
    確曾見過被告乙○○前來收款等語，惟觀之陳勇勳歷次警詢、
    偵查中之證述，先供承本案之詐欺款項係交付綽號「小達」
    之人即被告甲○○，繼而改口供稱款項係交付微信暱稱「懦夫
    救星」之人，又其稱原先不知悉「懦夫救星」之本名，後又
    改而指稱該人即為被告乙○○，是被告陳勇勳前揭所述向其收
    取款項之人是否為「懦夫救星」，以及「懦夫救星」之本名
    為何，究是否為被告乙○○，前後已然不相一致。
  ㈡再者，同案被告陳勇勳關於使用微信暱稱「懦夫救星」者之
    狀況，以及何時與被告乙○○見面等節，於107年10月26日警
    詢時供稱：「懦夫救星」是我們這個集團的掌機人員，他們
    大約每3個月就會換一次人等語（見偵字34077卷第26頁）；
    於108年6月14日偵查中復證稱：我一開始不認識乙○○，是加
    入本案詐騙集團後，我的上游換人，乙○○會來跟我的上游收
    錢，我因此見過他，他就是懦夫救星等語（見偵字34077卷
    第402頁）；於原審審理時再證稱：偵查中會說加入時就認
    識「懦夫救星」，是因為有透過微信跟「懦夫救星」聊，後
    續才在汽車旅館跟乙○○見面，會指認「懦夫救星」就是乙○○
    是因為我只有看過他，「懦夫救星」這個帳號就是來稱呼乙
    ○○的，我於107年7月間加入詐欺集團時，群組沒有「懦夫救
    星」，而我的上手是甲○○，後面甲○○好像被抓，之後上手是
    游家麒，不到半個月，就換成曾翊豪，才出現「懦夫救星」
    ，我看到曾翊豪才有看到乙○○本人，地點是在汽車旅館，那
    時候是要交錢給曾翊豪，我有問曾翊豪他是誰，曾翊豪說是
    「懦夫救星」，我最早看到乙○○本人是107年9月底到10月初
    左右才有看到人，「懦夫救星」這個名字本來就有換過，但
    是對方還是會跟我說他是誰等語（見原審原訴字卷二第220 
    至222 、224 至229 、231 、234 頁），是由同案被告陳勇
    勳上開證述可知，其交付款項之上手確曾更替，然其無法釐
    清確切之更替時間，且究其所稱之懦夫救星是否即為被告乙
    ○○，前後所述亦有不一，是同案被告陳勇勳所為證據，自難
    遽採為不利被告乙○○認定之依據。
　㈢而關於同案被告甲○○，於警、偵訊時固曾提及有交付款項予
    被告乙○○，然未言明確切時間，嗣於原審審理時，以證人身
    分再證稱：我於107年7月透過徐志瑋加入詐騙集團，集團裡
    在微信聯繫詐騙分工時，當時沒有「懦夫救星」的人，我不
    知道何時才有，我那時候在做詐欺時沒有「懦夫救星」的人
    ，是在我於10月時交保出來後，才知道「懦夫救星」這個人
    ，在107 年9 月時並無這個人，交保出來後，我有跟徐志瑋
    聯絡，當時徐志瑋有派一個人給我跟我說他叫乙○○，我也不
    確定是不是他本人，大概在107年11月間認識乙○○等語（見
    原審原訴字卷三第225 至229、234頁），同案被告甲○○此部
    分證述，確與被告乙○○辯稱:伊係於107年9月底始加入該詐
    欺集團乙節相符。 
  ㈣至證人劉宗福部分，證人劉宗福於警詢中起初指述其不知道
    「懦夫救星」是誰，於同次警詢時，嗣改指稱「懦夫救星」
    就是乙○○（見少連偵字156 卷第92、95頁）。然就其何以前
    後指述不一，其於原審審理時證稱:伊有於107年9月21日加
    入詐欺集團並擔任車手，經臺灣新竹地方法院以108年度訴
    字692號判決有罪，集團內有位乙○○，我們領完錢交給乙○○
    ，集團內微信暱稱「懦夫救星」就是乙○○，會知道「懦夫救
    星」就是乙○○，是因為見面的時候其他人有講，且警察有給
    我看陳勇勳的筆錄，筆錄上面講的，我自己沒辦法確認等語
    （見本院原訴字卷二第237 至241 、246 、248 頁），可知
    證人劉宗福於警詢中指認「懦夫救星」就是乙○○，並非經證
    人劉宗福所親自確認，而係因警察曾提示被告陳勇勳的筆錄
    ，證人劉宗福方如此指述，自難以證人劉宗福此部分片面指
    述作為不利於被告乙○○認定之依據。
四、綜上，原判決關於被告乙○○被訴有如起訴犯罪事實欄所載之
    詐欺等罪嫌已就卷內證據調查之結果，而為綜合判斷、取捨
    ，認定不足以證明被告有公訴意旨所指犯行，其得心證之理
    由已說明甚詳，且所為論斷從形式上觀察，亦無違背經驗法
    則、論理法則，或有其他違背法令之情形，自不容任意指為
    違法。檢察官仍執前詞提起上訴，原判決已詳細說明何以證
    人上開證詞不足採信之理由，是本案尚未達於通常一般之人
    均可得確信，而無合理之懷疑存在之程度，並不能證明被告
    確有公訴意旨所指之犯行等語，故檢察官之上訴理由，僅係
    就原審依職權為證據取捨及心證形成之事項，反覆爭執，復
    未再提出其他積極證據以證明被告確有此部分公訴意旨所指
    違反保護令犯行，原審所為之論斷，從形式上觀察，尚無違
    背經驗法則、論理法則，是檢察官上揭上訴理由，洵非可採
    。　　　
五、至被告乙○○被訴違反組織犯罪條例部分
　　被告乙○○於107年間，基於參與犯罪組織之犯意，與其他真
    實姓名年籍不詳之成年人所屬3人以上，以實施詐術為手段
    所組成，具有持續性、牟利性之結構性組織，由「方哥」、
    另案被告徐志瑋為首謀，負責招募詐欺集團成員，被告乙○○
    擔任收水（3號），經車手將詐欺款項輾轉上繳被告乙○○，
    被告乙○○再上繳至另案被告徐志瑋及綽號「方哥」等人作為
    分工方式，被告乙○○及詐欺集團其他成員，即共同意圖為自
    己不法之所有，基於3人以上共同詐欺取財之犯意聯絡，由
    不詳姓名年籍之詐欺集團機房成員，先於同年8月中旬某日
    ，撥打電話給另案告訴人戴阿娥，自稱為中華電信公司及法
    院人員、檢察官等公務員，謊稱其涉嫌洗錢案件、身份證被
    盜用等理由，要求提供提款卡配合調查等語，致另案告訴人
    戴阿娥陷於錯誤，依詐欺集團成員之指示，於同日10時許，
    將華南銀行（帳號末3碼000，密碼於電話中告知詐欺集團機
    房成員）提款卡放在彰化縣○○鄉○○路0段000號旁停車場，由
    某詐欺集團成員取走後，交予被告乙○○保管，被告乙○○再將
    另案告訴人戴阿娥之提款卡輾轉交付車手提領等犯罪事實，
    經臺灣新竹地方檢察署檢察官認被告乙○○涉嫌組織犯罪防制
    條例第3 條第1 項後段之參與犯罪組織、刑法第339 條之4
    第1 項第1、2 款之3 人以上冒用政府機關及公務員名義共
    同詐欺取財、刑法第339 條之2第1項之由自動付款設備取得
    他人之物罪嫌，業經檢察官於108年2月19日提起公訴，並經
    本院於111年度上更一字第10號判決，有本院被告前案紀錄
    表附卷可佐，是本件被告乙○○被訴違反組織犯罪條例第3條
    第1項後段之參與犯罪組織罪自屬繫屬在後之法院，就被告
    乙○○所涉此參與犯罪組織犯行部分即不得審判，是原審就被
    告乙○○被訴參與犯罪組織罪嫌部分，為不受理之判決，認事
    用法亦無違誤之處，檢察官對此提起上訴，為無理由，應予
    駁回。
據上論斷，應依刑事訴訟法第368條、第373條判決如主文。
本案經檢察官羅雪舫提起公訴，檢察官游淑惟提起上訴，檢察官
李叔芬到庭執行職務。
中　　華　　民　　國　　111 　年　　7 　　月　　28　　日
                  刑事第四庭    審判長法　官  陳筱珮
                                      法　官  羅郁婷
                                      法　官  柯姿佐
以上正本證明與原本無異。
被告甲○○部分及被告乙○○公訴不受理部分，如不服本判決，應於
收受送達後20日內向本院提出上訴書狀，其未敘述上訴之理由者
並得於提起上訴後20日內向本院補提理由書（均須按他造當事人
之人數附繕本）「切勿逕送上級法院」。
被告乙○○無罪部分，檢察官如不服本判決，應於收受送達後20日
內向本院提出上訴書狀，惟須受刑事妥速審判法第9條限制。其
未敘述上訴之理由者，並得於提起上訴後20日內向本院補提理由
書(均須按他造當事人之人數附繕本)「切勿逕送上級法院」。
刑事妥速審判法第9條：
除前條情形外，第二審法院維持第一審所為無罪判決，提起上訴
之理由，以下列事項為限：
一、判決所適用之法令牴觸憲法。
二、判決違背司法院解釋。
三、判決違背判例。
刑事訴訟法第 377 條至第 379 條、第 393 條第 1 款之規定，
於前項案件之審理，不適用之。
                                      書記官  蔡硃燕
中　　華　　民　　國　　111 　年　　7 　　月　　28　　日
附錄：本案論罪科刑法條全文
中華民國刑法
第339條之4第1項
犯第三百三十九條詐欺罪而有下列情形之一者，處一年以上七年
以下有期徒刑，得併科一百萬元以下罰金：
一、冒用政府機關或公務員名義犯之。
二、三人以上共同犯之。
三、以廣播電視、電子通訊、網際網路或其他媒體等傳播工具，
　  對公眾散布而犯之。
第339條之2第1項
意圖為自己或第三人不法之所有，以不正方法由自動付款設備取
得他人之物者，處三年以下有期徒刑、拘役或三十萬元以下罰金
。